臺灣高等法院民事判決
111年度消上字第1號
上  訴  人  
即附帶被上  
訴人        大都會汽車客運股份有限公司

法定代理人  李博文  
訴訟代理人  苗怡凡律師
視同上訴人  
即附帶被上  
訴人        張鈞瑋  
被上訴人即  
附帶上訴人  柯雅文  
            胡素芬  
共      同
訴訟代理人  施泓成律師
上列當事人間請求損害賠償事件，上訴人對於中華民國110年11
月18日臺灣臺北地方法院108年度消字第37號第一審判決提起上
訴，被上訴人提起附帶上訴，本院於111年8月16日言詞辯論終結
，判決如下：
    主      文
原判決關於㈠命上訴人與視同上訴人連帶給付被上訴人柯雅文、
胡素芬分別超過新臺幣柒萬柒仟零肆拾伍元本息、壹佰參拾萬柒
仟玖佰陸拾玖元本息部分，及該部分假執行之宣告；㈡駁回被上
訴人胡素芬下列第二項請求部分，暨確定部分外訴訟費用之裁判
均廢棄。
上開廢棄㈠部分，被上訴人柯雅文、胡素芬在第一審之訴及假執
行之聲請均駁回；㈡部分，上訴人及視同上訴人應再連帶給付被
上訴人胡素芬新臺幣壹萬捌仟元，及上訴人自民國一百零八年 
八月二日起、視同上訴人自民國一百零八年十二月九日起，均至
清償日止，按年息百分之五計算之利息。
兩造其餘上訴及附帶上訴均駁回。
第一、二審訴訟費用(除確定部分外)，關於上訴人上訴之部分，
由被上訴人負擔負擔四分之一，餘由上訴人負擔。關於被上訴人
附帶上訴之部分，由上訴人負擔百分之一，餘由被上訴人負擔。
    事實及理由
壹、程序方面
一、按民法第275條規定連帶債務人中之一人受確定判決，而其
    判決非基於該債務人之個人關係者，為他債務人之利益，亦
    生效力。是連帶債務人之一人提起上訴，提出非基於其個人
    關係之上訴理由，形式上有利於其他連帶債務人，並經法院
    認為有理由時，即應適用民事訴訟法第56條第1項之規定，
    認其上訴之效力及於其他連帶債務人。查本件被上訴人即附
    帶上訴人柯雅文、胡素芬（下分稱姓名，合稱被上訴人）以
    上訴人及張鈞瑋為共同被告，請求其等應連帶賠償被上訴人
    所受損害，嗣經上訴人以非基於其個人關係之抗辯事由提起
    上訴，且非全部無理由（詳下述），揆諸前揭說明，其上訴
    效力自及於未提起上訴之連帶債務人張鈞瑋，爰將張鈞瑋併
    列為視同上訴人。
二、視同上訴人張鈞瑋（下稱張鈞瑋）經合法通知未於言詞辯論
    期日到場，核無民事訴訟法第386條所列各款情形，爰依被
    上訴人之聲請，由其一造辯論而為判決。
貳、實體方面
一、被上訴人主張：張鈞瑋受僱於上訴人擔任營業大客車駕駛員
    ，其於民國108年2月7日16時許，駕駛内湖幹線公車即車號0
    00-00號營業大客車(下稱系爭公車），於行經臺北市○○區○○
    ○路0段由南向北方向之○○橋上，本應注意行車速度及車前狀
    況，竟疏未注意而臨時緊急煞車，致站立於車内之胡素芬左
    側腹部撞擊車内金屬投錢箱，因此受有多處損傷、創傷性氣
    血胸及左側連枷胸（多條肋骨塌陷性骨折）閉鎖性骨折等傷
    害，另致站立車内之柯雅文撞擊擋風玻璃，受有頭部外傷腦
    震盪、頭部鈍挫傷等傷害（下稱系爭事故）。爰依民法第18
    4條第1、2項、第185條第1項、第188條第1項、第191條之2
    、第193條第1項、第195條第1項、第654第1項及消費者保護
    法第7條等規定，請求上訴人與張鈞瑋連帶給付柯雅文、胡
    素芬各197,045元、4,463,159元，及均自起訴狀繕本送達翌
    日起至清償日止，按年息5%計算之利息（未繫屬本院部分，
    不予贅述）。
二、上訴人則以：柯雅文於事故發生時未抓握車內扶手，對損害
    之發生顯與有過失，應減輕上訴人與張鈞瑋之賠償責任；另
    柯雅文請求之慰撫金過高，應予酌減；又上訴人已給付柯雅
    文4,870元，此金額應於計算賠償數額時予以扣除。胡素芬
    於事故發生亦時未抓握車內扶手，對損害之發生顯與有過失
    ，應減輕上訴人與張鈞瑋之賠償責任；胡素芬開刀後之疤痕
    為穩定性疤痕，且不影響身體功能，應無進行美容除疤之必
    要；胡素芬需專人照護之期間僅6個月，且所需看護費用自1
    08年5月9日起，應以聘請外籍看護之費用計算；另胡素芬請
    求之慰撫金金額過高，應予酌減；又上訴人已給付胡素芬77
    7,648元，此金額亦應扣除等語，資為抗辯。
　　張鈞瑋經合法通知，未於準備程序及言詞辯論期日到庭，亦
    未提出書狀為任何答辯。
三、原審就被上訴人之請求，為其等一部勝訴之判決即命上訴人
    與張鈞瑋應連帶給付柯雅文97,045元（含交通費3,600元、
    慰撫金100,000元，扣除柯雅文已受領之強制汽車責任保險
    金6,555元，合計97,045元）、胡素芬1,757,759元（含醫療
    費用12,436元、交通費2,400元、看護費446,600元、不能工
    作損失154,000元、勞動能力減損459,613元、慰撫金800,00
    0元，扣除胡素芬已受領之強制保險金117,290元，合計1,75
    7,759元），及上訴人自108年8月2日起，張鈞緯自108年12
    月9日起，均至清償日止，按年息5%計算之利息，而駁回被
    上訴人其餘之訴及假執行之聲請，並分別為准、免假執行之
    諭知。上訴人不服，提起一部上訴，聲明：㈠原判決除命上
    訴人給付柯雅文24,244元本息外之部分均廢棄。㈡上開廢棄
    部分，柯雅文、胡素芬於第一審之訴及假執行之聲請均駁回
    。被上訴人答辯聲明：上訴駁回。被上訴人就其等敗訴部分
    ，亦提起一部附帶上訴，聲明：㈠原判決關於駁回後開第二
    、三項之訴部分廢棄。㈡上訴人及張鈞瑋應再連帶給付柯雅
    文100,000元，及自起訴狀繕本送達翌日起至清償日止，按
    年息5%計算之利息。㈢上訴人及張鈞瑋應再連帶給付胡素芬2
    ,705,400元，及自起訴狀繕本送達翌日起至清償日止，按年
    息5%計算之利息。㈣願供擔保，請准宣告假執行。上訴人答
    辯聲明：㈠附帶上訴駁回。㈡如受不利判決，願供擔保，請准
    宣告免為假執行（原判決關於命上訴人與張鈞瑋連帶給付柯
    雅文24,244元本息部分，未據上訴人及張鈞瑋不服提起上訴
    ；另關於駁回被上訴人逾上開請求部分，亦未據被上訴人不
    服提起上訴，均非本院審理範圍）。
四、被上訴人主張上訴人之受僱人張鈞瑋於前揭時、地，駕駛系
    爭公車時，因疏未注意行車速度及車前狀況，驟然緊急煞車
    ，致站立於車内之胡素芬左側腹部撞擊車内金屬投錢箱，因
    此受有多處損傷、創傷性氣血胸及左側連枷胸（多條肋骨塌
    陷性骨折）閉鎖性骨折等傷害，另致站立車内之柯雅文撞擊
    擋風玻璃，受有頭部外傷腦震盪、頭部鈍挫傷等情，業據提
    出臺北市政府警察局中山分局交通分隊道路交通事故當事人
    登記聯單、臺北市政府警察局道路交通事故初步分析研判表
    、馬偕紀念醫院乙種診斷證明書、馬偕紀念醫院患者病危通
    知單等為證（見臺灣臺北地方法院108年度北司調字第1193
    號卷〈下稱調解卷〉第45-57頁），並有臺北市政府警察局交
    通警察大隊道路交通事故初步分析研判表、道路交通事故現
    場圖、臺北市政府警察局中山分局交通分隊道路交通事故補
    充資料表、道路交通事故談話紀錄表、道路交通事故調查報
    告表、行車影像紀錄器畫面、現場照片（見調解卷第211-23
    1頁）、臺北市車輛行車事故鑑定會鑑定意見書（見原審卷
    一第65-69頁）可資佐證，復為上訴人所不爭執，自堪信為
    真實。　　
五、本院之判斷
　  按因故意或過失，不法侵害他人之權利者，負損害賠償責任
    ；受僱人因執行職務，不法侵害他人之權利者，由僱用人與
    行為人連帶負損害賠償責任；不法侵害他人之身體或健康者
    ，對於被害人因此喪失或減少勞動能力，或增加生活上之需
    要時，應負損害賠償責任；不法侵害他人之身體、健康、名
    譽、自由、信用、隱私、貞操，或不法侵害其他人格法益而
    情節重大者，被害人雖非財產上之損害，亦得請求賠償相當
    之金額，民法第184條第1項前段、第188條第1項前段、第19
    3條第1項、第195條第1項前段分別定有明文。是上訴人之受
    僱人張鈞瑋於執行職務時，於前揭時、地，以前揭過失行為
    ，致被上訴人受有上開傷害，既如前述，則被上訴人請求上
    訴人與張鈞瑋負連帶賠償責任，自屬有據。茲就被上訴人得
    請求之賠償金額，分別審酌判斷如下：
　㈠柯雅文部分：
　⒈柯雅文主張其因張鈞瑋之過失行為受有傷害，並因而支出交
    通費3,600元、醫療費用4,870元等情，均為上訴人所不爭執
    (見本院卷第219頁)，自堪信屬實。另經本院審酌柯雅文於
    事發時為學生，名下有薪資、股利等所得(見財產卷)；張鈞
    瑋原為公車駕駛員，事發後已離職，名下有薪資、營利等所
    得，尚有數輛汽車(見財產卷)；上訴人則為客運業者，資本
    總額10億元、實收資本總額6億元(見調解卷第187-191頁)，
    及柯雅文受傷程度、事發經過，暨現今社會經濟狀況等一切
    情狀，認柯雅文得請求之慰撫金，應以10萬元為適當。
　⒉上訴人雖辯稱柯雅文搭乘系爭公車時，未抓握車內扶手，以
    致張鈞瑋緊急煞車時，未有任何緩衝阻擋即立刻衝出摔倒，
    就損害之發生顯與有過失云云，然經本院勘驗上訴人提出之
    行車錄影光碟，因攝影角度問題，並無法判斷站立於胡素芬
    左側之柯雅文有無以手抓握扶桿，此有本院111年4月15日準
    備程序筆錄內容可稽(見本院卷第126頁、127頁)，且上訴人
    亦未能提出其他證據，以證明柯雅文確有未抓握車內任何扶
    桿之情事，則其空言指稱柯雅文與有過失云云，自難認可採
    。
　⒊綜上所述，柯雅文所受損害金額合計為108,470元(3600＋4870
    ＋100000＝108470)，經扣除兩造所不爭執上訴人業已給付之4
    ,870元(見本院卷第219頁)、張鈞瑋業已給付之2萬元（見本
    院卷第46、47頁）及強制汽車責任險理賠之6,555元（見調
    解卷第31頁）後，柯雅文應得請求上訴人及張鈞瑋連帶給付
    77,045元(108470－4870－20000－6555＝77045)。
  ㈡胡素芬部分：
  ⒈胡素芬主張其因張鈞瑋之過失行為受有傷害，並因而支出交
    通費2,400元，及受有不能工作損失154,000元、勞動能力減
    損之損害459,613元等情，均為上訴人所不爭執（見本院卷
    第219頁），自堪信屬實。
　⒉醫療費用部分：
　　胡素芬主張其因系爭事故受傷，共支出醫療費用651,324元
    （本院卷第113頁所列108年2月7日至108年5月29日間醫療費
    用646,004元＋108年6月19日至109年8月12日間醫療費用共5,
    320元＝651324元），業據其提出醫療費用收據為證（見調解
    卷第97-119頁、原審卷二第115-133頁，被上訴人於原審即
    主張受有上開金額之損害，僅於計算此部分請求金額時，逕
    將上訴人業已給付之賠償金予以扣除，然此計算方式為本院
    所不採，詳如下述），上訴人就此亦無爭執，自堪信為真實
    。
　⒊看護費用部分：
　　胡素芬主張其因系爭事故受傷，於108年2月7日至108年2月2
    7日住院期間，及出院後6個月內即108年2月28日至108年8月
    27日，均需由專人全日照護；另自108年8月28日起2年半之
    期間，則需由專人提供半日看護云云，業據其提出乙種診斷
    證明書為證（見調解卷第51、53頁、本院卷第79頁），上訴
    人則僅就其中108年2月7日至108年8月27日需專人全日看護
    部分不爭執。經查：
　⑴108年2月7日至108年8月27日需專人全日看護部分：
　　胡素芬主張其於上開期間，除108年5月9日至108年6月27日
    係聘請外籍看護照顧，共支出相關費用68,160元外，其餘其
    間均由家人負責照顧，應以每日2,200元計算看護費用等情
    ，業據其提出祥燦國際有限公司信函、女傭薪資表、收據、
    外勞保險通知書、雇主委任跨國人力仲介招募聘僱從事就業
    服務法第四十六條第一項第八款至第十款規定工作之外國人
    契約、全民健康保險108年5月、6月保險費計算表、郵政劃
    撥儲金存款收據、繳費單據等為證（見原審卷二第279-311
    頁），上訴人就此亦無爭執，是經計算胡素芬於108年2月7
    日至108年8月27日間，所受看護費用之損害應為402,560元
    （68160＋2200×152＝402560）。　
　⑵108年8月28日起2年半需專人半日看護部分：
　　胡素芬雖主張其於108年8月28日後，仍有由專人半日看護之
    必要云云，並提出乙種診斷證明書為證（見調解卷第51、53
    頁、本院卷第79頁），惟觀諸開立日期為108年4月3日及同
    年4月24日之診斷證明書，醫師囑言僅為「長期復健照護1-3
    年左右以利復原」，並無復健期間必須由專人為半日看護之
    記載，且參以台灣基督長老教會馬偕醫療財團法人馬偕紀念
    醫院（下稱馬偕醫院）所為函覆意見乃稱：「有人從旁協助
    照護效果較佳」，此有該院110年10月4日馬院醫外字第1100
    005951函附卷可佐（見原審卷二第375頁），亦足見上述長
    期復健期間並非以專人在旁照護為絕對必要；另檢視開立日
    期為111年1月5日之診斷證明書，所列病名尚包含「僵直性
    脊椎炎」，而此病症應非系爭事故所導致，則該醫師囑言所
    載「受傷後長期需人扶助照顧」是否單純針對胡素芬因系爭
    事故所受傷害，抑或一併考量其所患「僵直性脊椎炎」而為
    認定，即有疑義，而仍不足以證明胡素芬於108年8月28日後
    ，確有須由專人半日看護之必要。從而，胡素芬此部分主張
    ，即難認可採。
　⒋除疤費用部分：
　　胡素芬主張其因系爭事故受傷，於手術治療後在身上留有10
    公分以上之疤痕，故有接受除疤手術之必要等情，業據其提
    出照片為證（見原審卷二第155、157頁），而經本院衡酌胡
    素芬身上所留之手術疤痕，雖非位在身體顯而易見之處，且
    經馬偕醫院認定已屬穩定疤痕（見本院卷第101、139頁），
    然依卷附照片所示，其開刀疤痕之範圍甚長，如未撫平淡化
    處理，恐留下無法磨滅之痕跡而易勾起受傷遭遇之痛苦回憶
    ，對胡素芬身心健康之恢復，實屬不利，且該疤痕既為系爭
    事故所造成，上訴人及張鈞瑋本有將此創傷痕跡予以修整以
    回復原狀之義務，是胡素芬主張上訴人與張鈞瑋應連帶賠償
    除疤費用，自屬可採。又除疤費用業經馬偕醫院回函評估約
    為2萬元，此有該院111年4月25日馬院醫外字第1110002593
    號函存可參（見本院卷第139頁），是胡素芬就此部分得請
    求賠償之金額應為2萬元。
　⒌慰撫金部分：
　　本院審酌胡素芬於事發時為家庭主婦，名下有利息、租賃、
    營利、股利等所得（見財產卷）及不動產；張鈞瑋原為公車
    駕駛員，事發後已離職，名下有薪資、營利等所得，尚有數
    輛汽車（見財產卷）；上訴人則為客運業者，資本總額10億
    元、實收資本總額6億元（見調解卷第187-191頁），及胡素
    芬受傷程度、治療經過及復原情形、事發原因，暨現今社會
    經濟狀況等一切情狀，認胡素芬得請求之慰撫金，應以80萬
    元為適當。
　⒍又按損害之發生或擴大，被害人與有過失者，法院得減輕賠
    償金額，或免除之。民法第217條第1項定有明文。上訴人辯
    稱胡素芬搭乘系爭公車時，未抓握車內扶手，以致張鈞瑋緊
    急煞車時，未有任何緩衝阻擋即立刻衝出摔倒，就損害之發
    生與有過失等情，雖為胡素芬所否認，然查：經本院勘驗上
    訴人提出之行車錄影光碟內容，可見胡素芬當時係站立於張
    鈞瑋後方，其右手伸於前方之平台，手部有類似操作手機之
    動作，並有往後再往前移動之情形，並未抓握扶桿，其後即
    因緊急煞車而衝出摔倒，此有本院111年4月15日準備程序筆
    錄內容可稽（見本院卷第126、127頁），是胡素芬於系爭事
    故發生之時，右手並未抓握車內扶桿，應可認定。至上開行
    車錄影畫面，雖因拍攝角度，無法確認胡素芬之左手有無抓
    握下方扶桿，僅能判斷其並無抓握上方吊環（見本院卷第12
    7頁），惟無論依本院勘驗所見胡素芬當時右手似有操作手
    機之動作，抑或胡素芬辯稱其當時可能係在調整提袋位置（
    見本院卷第245頁），依一般人之通常習慣，均需雙手同時
    協調操作，且衡以胡素芬因緊急煞車而衝出摔倒之瞬間，確
    實未見任何先以左手緊握支撐嗣因無法支撐始摔離跌倒之情
    形，則其左手當時應未緊握下方扶桿，亦堪認定。又公車行
    駛時，因路況多變，時有因應緊急狀況而煞車之可能，故在
    搭乘時，尤其係站立於車內時，應緊握扶桿或把手或吊環，
    以保持身體之穩定，並於遭遇緊急煞車時得即時施力支撐以
    減緩慣性衝力，此應為具有一般智識及生活經驗之人均得認
    知之注意義務，且系爭公車內已有張貼「路況多變請握緊扶
    手（桿）」之標語，提醒乘客注意，亦有照片在卷足佐（見
    原審卷二第333頁），則胡素芬於搭乘系爭公車時，未緊握
    扶桿，以致張鈞瑋緊急煞車時，在毫無支撐緩衝之情況下，
    瞬間衝出摔倒而受傷，就損害之發生及擴大自屬與有過失。
    茲經本院斟酌系爭事故發生之主因，仍為張鈞瑋車速過快及
    未注意車前狀況，臨時緊急煞車所導致，且其緊急煞車之力
    道，不僅使本件被上訴人母女雙雙衝出摔倒，亦導致另一坐
    於公車最後一排中間位置之乘客摔落於走道，此有本院111
    年4月15日準備程序筆錄內容可參（見本院卷第126、127頁
    ），而胡素芬未緊握扶桿，則係使其自身在遭遇緊急狀況時
    ，無法即時反應以減緩前衝力道，及雙方就損害發生之原因
    力強弱及過失輕重程度等各項情節，認應酌予減輕上訴人及
    張鈞瑋10%之賠償責任，較為妥適。
　⒎綜上所述，胡素芬所受損害金額合計為2,489,897元（2400＋1
    54000＋459613＋651324＋402560＋20000＋800000＝2489897），
    經減輕10%之賠償責任後，胡素芬得請求賠償之金額應為2,2
    40,907元（2489897×90%＝2240907，元以下四捨五入）。胡
    素芬雖辯稱上訴人業已依108年2月14日之協調會結論，賠償
    其部分醫療費用及看護費用，故就業已賠償之部分，應不得
    再以過失相抵而減輕上訴人及張鈞瑋之連帶賠償責任云云，
    惟觀諸胡素芬提出之108年2月14日臺北市議會市民服務中心
    協調柯松霖君等陳情案會議紀錄及簽到紀錄（見本院卷第16
    1、163頁），固記載「大都會客運公司負起胡素芬女士所有
    醫療上賠償與負擔」等語（見本院卷第161頁），然就賠償
    金額及範圍並無明確之記載，並另註明「公運處承諾會加強
    督導協助本案後續賠償」，足見上開協調結論僅為雙方之初
    步共識，尚非就系爭事故賠償事宜已為終局確定之和解，則
    上訴人所稱其當時僅係同意就胡素芬支出之醫療費用先行支
    付，作為整體賠償金額之一部，待日後確認應賠償金額後，
    再一併結算扣抵等語，應屬可採；胡素芬主張上訴人業已同
    意並賠償胡素芬支出之醫療費用及看護費用，故該業已給付
    之部分不應再依過失比例重新計算上訴人應予賠償之金額，
    僅需在胡素芬得請求之項目中逕行扣除云云，則非有據，不
    足憑採。　　
　⒏又查，上訴人業已賠償胡素芬之總金額為777,648元（含上訴
    人給付被上訴人765,718元，其中柯雅文部分為4,870元、胡
    素芬部分為760,848元，及紅包16,800元，760848＋16800＝77
    7648），張鈞瑋亦已給付胡素芬2萬元（見本院卷第46、47
    頁），胡素芬並已領取強制汽車責任險理賠金117,290元（
    見調解卷第31頁），此均為兩造所不爭執，是經扣除上開金
    額後，胡素芬應得請求上訴人及張鈞瑋連帶給付1,325,969
    元（2240907－777648－20000－117290＝1325969）。
  ㈢又被上訴人另依民法第184條第1項後段、第2項、第191條之2
    、第654第1項及消費者保護法第7條等規定為請求，經核並
    不能受更有利之判決，自無庸再予審究，併此敘明。
六、綜上所述，被上訴人依民法第184條第1項前段、第185條第1
    項、第188條第1項、第193條第1項、第195條第1項規定，請
    求上訴人與張鈞瑋連帶給付柯雅文、胡素芬各77,045元、1,
    325,969元，及自起訴狀繕本送達翌日即上訴人部分自108年
    8月2日起(見調解卷第163頁)、張鈞瑋部分自108年12月9日
    起(見原審卷一第27頁)，均至清償日止，按年息5%計算之利
    息，洵屬有據，應予准許；逾此部分之請求，為無理由，應
    予駁回。原審就上開應准許之部分，駁回胡素芬18,000元本
    息之請求(即關於除疤費用部分，20000×90%＝18000)，及就
    不應准許部分，即命上訴人及張鈞瑋連帶給付柯雅文、胡素
    芬各超過77,045元本息、1,307,969元本息（1325969－18000
    ＝1307969）部分，均有未合，上訴人及胡素芬之上訴及附帶
    上訴意旨，分別指摘原判決此部分不當，求予廢棄改判，為
    有理由，爰由本院予以廢棄，分別改判如主文第二項之㈠、㈡
    所示。另原審就上開應准許之部分，命上訴人與張鈞瑋如數
    給付，及就上開不應准許之部分，為被上訴人敗訴之諭知，
    並駁回此部分假執行之聲請，均核無不合，兩造此部分之上
    訴及附帶上訴，均無理由，應分別駁回之。
七、本件事證已臻明確，兩造其餘之攻擊或防禦方法及所用之證
    據，經本院斟酌後，認為均不足以影響本判決之結果，爰不
    逐一論列，併此敘明。
八、據上論結，本件上訴及附帶上訴均為一部有理由、一部無理
    由，依民事訴訟法第450條、第449條第1項、第79條、第85
    條第1項前段、第2項、第463條、第385條第1項前段，判決
    如主文。
中　　華　　民　　國　　111 　年　　9 　　月　　6 　　日
                  民事第二十庭  
                        審判長法  官  周祖民
                              法  官  張永輝
                              法  官  馬傲霜
正本係照原本作成。
大都會汽車客運股份有限公司、張鈞瑋不得上訴。
柯雅文、胡素芬(需合併上訴利益金額逾新臺幣150萬元以上)，
如不服本判決，應於收受送達後20日內向本院提出上訴書狀，其
未表明上訴理由者，應於提出上訴後20日內向本院補提理由書狀
（均須按他造當事人之人數附繕本）上訴時應提出委任律師或具
有律師資格之人之委任狀；委任有律師資格者，另應附具律師資
格證書及釋明委任人與受任人有民事訴訟法第466條之1第1項但
書或第2項所定關係之釋明文書影本。如委任律師提起上訴者，
應一併繳納上訴審裁判費。
中　　華　　民　　國　　111 　年　　9 　　月　　13　　日

    　　　　　　　　　　　　　書記官  崔青菁
　　　　　　　　　　　　　
　　　　　　　　　　　　　　　　　　　　　　　　　　
臺灣高等法院民事裁定
　　　　　　　　　　　　　
    主      文
原判決原本及正本中關於主文第四項「第一、二審訴訟費用（除
確定部分外），關於上訴人上訴之部分，由被上訴人負擔負擔四
分之一，餘由上訴人負擔。關於被上訴人附帶上訴之部分，由上
訴人負擔百分之一，餘由被上訴人負擔。」之記載，應更正為「
第一、二審訴訟費用（除確定部分外），關於上訴人上訴之部分
，由被上訴人負擔四分之一，餘由上訴人及視同上訴人連帶負擔
。關於被上訴人附帶上訴之部分，由上訴人及視同上訴人連帶負
擔百分之一，餘由被上訴人負擔。」。 
    理      由
一、按判決如有誤寫、誤算或其他類此之顯然錯誤者，法院得隨
    時或依聲請以裁定更正之，民事訴訟法第232條第1項定有明
    文。
二、查本院前開判決原本與正本有如主文所示之顯然錯誤，應予
    更正。
三、依首開規定裁定如主文。
中　　華　　民　　國　 111  　年　　9 　　月　　13　　日
                  民事第二十庭  
                        審判長法  官  周祖民
                              法  官  張永輝
                              法  官  馬傲霜
正本係照原本作成。
如不服本裁定，應於收受送達後10日內向本院提出抗告狀，並應
繳納抗告費新臺幣１千元。但如對本判決已合法上訴，則本裁定
不得抗告。
中　　華　　民　　國　　111 　年　　9 　　月　　13　　日

    　　　　　　　　　　　　　書記官  崔青菁